【裁判字號】    97,抗,1163
【裁判日期】    970911
【裁判案由】    依職權裁定確定訴訟費用額
【裁判全文】
臺灣高等法院民事裁定                  97年度抗字第1163號
抗  告  人  甲○○
抗告人因與相對人國防部空軍總司令部間請求損害賠償事件，對
於中華民國97年6月26日臺灣臺北地方法院97年度他字第37號所
為裁定提起抗告，本院裁定如下：
    主  文
原裁定廢棄。
抗告人應繳納之訴訟費用額確定為新台幣肆拾捌萬捌仟陸佰捌拾
元。
抗告費用由抗告人負擔。
    理  由
一、抗告意旨略以：抗告人於第二審減縮上訴聲明，應視為撤回
    部分之上訴，原裁定卻未依法退回2/3裁判費，自有不當。
    又抗告人先前聲請訴訟救助獲准後再裁示不准，應無補徵裁
    判費問題，況抗告人根本無餘力繳納裁判費，為此提起抗告
    云云。
二、原裁定以：抗告人就其與相對人國防部空軍總司令部間請求
    損害賠償事件，曾聲請訴訟救助，經原法院以94年度救字第
    2號裁定准予訴訟救助。而前開訴訟經原法院以94年度重訴
    字第16號判決抗告人及同案原告廖緒寅敗訴，訴訟費用由抗
    告人負擔3/4，餘由同案原告廖緒寅負擔。抗告人與廖緒寅
    不服上訴，經本院以95年度重上字第3號判決駁回上訴確定
    ，第二審及追加之訴訴訟費用由抗告人及廖緒寅負擔。再查
    ，抗告人於原法院判決後，提起上訴其上訴聲明仍為請求相
    對人應給付新臺幣（下同）2361萬元，本應依該金額繳納第
    二審之裁判費，因訴訟救助之故，而暫免繳納，其後甲○○
    雖為訴之變更減縮為相對人應給付其1元，為訴之變更即係
    撤回原訴，代以變更後之訴，依民事訴訟法第83條第1項前
    段規定其訴訟費用由原告負擔，故抗告人於第二審為減縮部
    分，其裁判費應由其負擔，至於本院判決主文第二項所載第
    二審及追加之訴訴訟費用由上訴人負擔部分，係指抗告人與
    廖緒寅減縮後1元請求部分之訴訟費用而言，該部分二人合
    計應納之第二審裁判費為1500元，第二審判決書援引訴訟費
    用負擔之法條為民事訴訟法第85條第1項前段，即二人平均
    負擔，則二人應各自負擔750元。又查，甲○○起訴請求相
    對人給付2361萬元，應繳納第一審裁判費為21萬9768元，廖
    緒寅請求相對人應給付893萬9000元，應給繳第一審裁判費
    8萬9506元（已繳納），合計二人應繳裁判費為30萬9274元
    ，依第一審判決主文第二項所載抗告人應負擔3/4，即為23
    萬1956元（小數點以下四捨五入）。復查，抗告人提起上訴
    ，請求被上訴人應給付2361萬元，應繳納第二審裁判費32萬
    9652元，其減縮請求為1元後，減縮即撤回部分之裁判費由
    其負擔，扣除該1元部分由與廖緒寅分擔部分750元後，為32
    萬8902元，再扣除抗告人曾繳納第二審裁判費7萬2928元後
    ，為25萬5974元。合計抗告人應補繳之第一審及第二審裁判
    費為48萬7930元，抗告人應即向原法院繳納等語。
三、按訴訟費用，由敗訴之當事人負擔。法院為終局判決時，應
    依職權為訴訟費用之裁判。經准予訴訟救助者，於終局判決
    確定或訴訟不經裁判而終結後，第一審受訴法院應依職權以
    裁定確定訴訟費用額，向應負擔訴訟費用之當事人徵收之。
    民事訴訟法第78條、第87條第1項及第114條第1項前段分別
    定有明文。即訴訟救助僅係暫緩繳納或支付費用，並非免除
    其繳納或支付費用之義務，於該事件終結確定後，仍須向應
    負擔訴訟費用之當事人徵收。又按原告撤回其訴者，訴訟費
    用由原告負擔。其於第一審言詞辯論終結前撤回者，得於撤
    回後3個月內聲請退還該審級所繳裁判費1/2；前項規定，於
    當事人撤回上訴或抗告者準用之，修正前民事訴訟法第83條
    第1項及第2項固定有明文（民國96年3月21日修正為退還裁
    判費2/3）。惟此項退還裁判費之規定，立法旨意係為鼓勵
    當事人撤回無益或不必要之訴訟，以減省法院之勞費，必該
    訴訟全部因原告撤回起訴或上訴人撤回上訴，致訴訟全部繫
    屬消滅而告終結時，始得聲請法院退還該裁判費1/2。因此
    ，如當事人僅撤回部分訴訟或上訴，並未止息訟爭，且未減
    省法院之勞費，尚不得聲請退還裁判費，乃屬當然之理（最
    高法院95年度第7次民事庭會議決議意旨參照）。
四、經查：
(一)、抗告人前與廖緒寅共同對相對人提起損害賠償之訴，分別訴
    請相對人賠償抗告人2361萬元本息、廖緒寅893萬9000元本
    息，經原法院以94年度重訴字第16號受理。嗣原法院於94年
    1月31日以94年度救字第2號裁定對抗告人准予訴訟救助，並
    以94年度重訴字第16號判決抗告人及同案原告廖緒寅敗訴，
    訴訟費用由抗告人負擔3/4，餘由廖緒寅負擔。抗告人及廖
    緒寅原就敗訴部分全部上訴（見本院95年度重上字第3號卷
    一第8頁），嗣減縮其請求賠償之金額為1元，並為訴之追加
    （請求精神損害賠償1元），為競合之請求，經本院以95年
    度重上字第3號判決駁回上訴及追加之訴確定，並諭知第二
    審及追加之訴訴訟費由抗告人及廖緒寅負擔。此據本院調閱
    上開卷宗審閱屬實。
(二)、依上述，抗告人起訴請求相對人給付2361萬元，應徵第一審
    裁判費21萬9768元；廖緒寅請求相對人應給付893萬9000元
    ，應徵第一審裁判費8萬9506元，合計應徵裁判費30萬9274
    元。依第一審判決主文第二項所載抗告人應負擔訴訟費用
    3/4，即為23萬1956元（計算式：309274×3/4≒231956，元
    以下四捨五入）。
(三)、又抗告人及廖緒寅原就前述經第一審駁回請求2361萬元及89
    3萬3000元本息全數提起上訴，抗告人應徵第二審裁判費32
    萬9652元，廖緒寅應徵第二審裁判費13萬4259元。嗣抗告人
    及廖緒寅各減縮其請求賠償之金額為1元，暨各追加請求精
    神損害賠償1元，並表示為競合之請求，故聲明均仍請求相
    對人應各給付抗告人、廖緒寅1元。抗告人就原訴部分因未
    全部撤回，揆諸前揭說明，尚不得請求退還裁判費。且依民
    事訴訟法第83條規定，抗告人及廖緒寅就渠等減縮部分應各
    自負擔裁判費。至追加部分，因與原訴訴訟標的競合，依民
    事訴訟法第77條之2第1項規定，不另徵收裁判費。依本院95
    年度重上字第3號判決主文第2項及其援引民事訴訟法78條、
    第85條第1項前段規定，第二審裁判費應由抗告人與廖緒寅
    平均負擔。承前述，抗告人及廖緒寅減縮及追加後各僅請求
    1元，其第二審裁判費各為1500元，合計3000元，由抗告人
    及廖緒寅平均負擔。是抗告人本應繳納第二審裁判費1500元
    ，惟前開1元之訴訟標的金額係在原上訴之2361萬元範圍，
    則此1500元裁判費自已含括於前述應徵裁判費32萬9652元之
    數額內。故抗告人就減縮及追加後所應負擔第二審裁判費仍
    為32萬9652元，不另加計1500元。
(四)、綜上，抗告人計應繳納裁判費56萬1608元。因抗告人曾繳納
    本件第二審裁判費7萬2928元（見本院95年度重上字第3號卷
    一第6、88-1頁），故抗告人尚應繳納48萬8680元。原裁定
    命抗告人繳納訴訟費用48萬7930元，尚有未合。抗告意旨雖
    未指摘及此，惟訴訟費用之徵收，事涉公益，其應徵收金額
    為何，乃法院依職權應確定事項。原裁定既有可議，爰由本
    院予以廢棄，並確定抗告人應繳納之訴訟費用額為主文第2
    項所示。
五、據上論結，本件抗告為有理由，依民事訴訟法第492條、第
    95條、第81條第1款，裁定如主文。
中    華    民    國    97    年    9     月    11    日
                    民事第一庭
                        審判長法  官  張耀彩
                              法  官  林金吾
                              法  官  盧彥如
正本係照原本作成。
本裁定除以適用法規顯有錯誤為理由，並經本院許可外，不得再
抗告。如提起再抗告，應於收受後10日內委任律師為訴訟代理人
向本院提出再抗告狀。並繳納再抗告費新台幣１千元。
中    華    民    國    97    年    9     月    12    日
                              書記官  鄭兆璋


司法院資訊處製作；財團法人民間司法改革基金會備份。
